臺灣士林地方法院行政訴訟判決　
110年度交字第326號
原      告  陳隆順  
被      告  臺北市交通事件裁決所

代  表  人  蘇福智  
訴訟代理人  吳維中  
上列當事人間交通裁決事件，原告不服被告中華民國110年11月1
 1日北市裁罰字第22-A00ZBX007號裁決，提起行政訴訟，本院判
決如下：
    主    文
原告之訴駁回。
訴訟費用新臺幣參佰元由原告負擔。
    事實及理由
壹、程序事項
　　本件原告因不服被告於民國110年11月11日以北市裁罰字第2
    2-A00ZBX007號違反道路交通管理事件裁決書（下稱原處分
    ），裁罰其罰鍰新臺幣（下同）3,000元、吊扣駕駛執照1個
    月，並應參加道路交通安全講習，提起行政訴訟，依行政訴
    訟法第237條之1規定，應適用交通裁決事件訴訟程序，本院
    並依同法第237條之7規定，爰不經言詞辯論，逕為判決。
貳、實體事項
一、爭訟概要：
　　臺北市政府警察局大同分局（下稱舉發機關）員警認原告駕
    駛車牌號碼0000-00號自用小客貨車（下稱系爭A車），於11
    0年10月11日19時22分許，在臺北市○○區○○○路000巷00號前
    ，因未注意車前狀況不慎撞擊訴外人楊峰榮所有之車牌號碼
    000-0000號普通重型機車（下稱系爭B車）而發生交通事故
    ，雙方無人受傷，惟原告有「汽車駕駛人駕駛汽車肇事，無
    人受傷或死亡而未依規定處置逃逸」之行為，嗣於110年11
    月3日填製臺北市政府警察局掌電字第A00ZBX007號舉發違反
    道路交通管理事件通知單（下稱舉發通知單）舉發原告，並
    記載應到案日期為110年12月18日前。原告未向被告陳述意
    見而於110年11月11日向被告申請開立裁決書，被告遂於同
    日作成原處分，依道路交通管理處罰條例第62條第1項及第2
    4條第1項第1款等規定，裁處原告罰鍰3,000元、吊扣駕駛執
    照1個月，並應參加道路交通安全講習。原告不服，遂提起
    本件行政訴訟。
二、原告起訴主張：
  ㈠原告於110年10月11日19時22分許，在臺北市○○區○○○路000巷
    00號前，駕駛系爭A車擦撞系爭B車並致系爭B車倒地後，隨
    即下車查看並將系爭B車扶起架好，惟當時天色已暗且正在
    下雨，原告並未發現系爭B車受有損壞，又急於送妻子就醫
    ，遂駕駛系爭A車離去，嗣於同日20時29分許返回住處即事
    發205巷9之1號時，並未察覺異狀，因此未向鄰居即楊峰榮
    告知擦撞系爭B車一事。警方於翌日即110年10月12日15時10
    分許，至原告住處告知原告前揭行為違反道路交通管理處罰
    條例第62條第1項後，在場之訴外人即原告配偶楊淑琴立即
    向警方表示原告確有駕駛系爭A車不慎擦撞系爭B車之行為。
    原告並無逃逸意圖，原告居住在事發地點，且當日就醫後即
    返回住處，事發地點設有監視器，原告事後並向警方及楊峰
    榮表示願意賠償修復機車之一切費用，並即刻通知保險公司
    進行保險理賠相關流程等語。
  ㈡並聲明：⒈原處分撤銷；⒉被告應返還原告已繳納之罰鍰3,
    000元及已繳送之駕駛執照。
三、被告答辯略以： 
  ㈠依本件監視器畫面可知，原告駕駛系爭A車碰撞系爭B車後，
    未造成他人受傷或死亡，系爭A車駕駛人知悉有肇事情事仍
    離開現場，未通知警察機關，也沒有留下聯絡方式，嗣經民
    眾報警處理，故依道路交通管理處罰條例第62條第1項舉發
    無誤。原告雖稱其無逃逸意圖，然倘若無前揭監視器畫面還
    原事發經過，將造成楊峰榮無從追查及求償，原告於發生交
    通事故後未依規定處置而逃逸，違規事實明確，舉發並無違
    誤等語。
  ㈡並聲明：原告之訴駁回。
四、本院之判斷：
  ㈠按「汽車駕駛人駕駛汽車肇事，無人受傷或死亡而未依規定
    處置者，處新臺幣一千元以上三千元以下罰鍰；逃逸者，並
    吊扣其駕駛執照一個月至三個月。」、「汽車駕駛人，有下
    列情形之一者，應接受道路交通安全講習：一、違規肇事受
    吊扣駕駛執照處分。…」，道路交通管理處罰條例第62條第1
    項、第24條第1項第1款定有明文。再按「（第1項）發生道
    路交通事故，駕駛人或肇事人應先為下列處置：一、事故地
    點在車道或路肩者，應在適當距離處豎立車輛故障標誌或其
    他明顯警告設施，事故現場排除後應即撤除。…四、不得任
    意移動肇事車輛及現場痕跡證據。但無人傷亡且車輛尚能行
    駛，或有人受傷且當事人均同意移置車輛時，應先標繪車輛
    位置及現場痕跡證據後，將車輛移置不妨礙交通之處所。五
    、通知警察機關，並配合必要之調查。但無人受傷或死亡且
    當事人當場自行和解者，不在此限。（第2項）前項第四款
    車輛位置及現場痕跡證據之標繪，於無人傷亡且車輛尚能行
    駛之事故，得採用攝影或錄影等設備記錄。」，道路交通事
    故處理辦法第3條第1項第1、4、5款、第2項亦有明定。
  ㈡經查，原告駕駛系爭A車，於上開時、地，因未注意車前狀況
    ，不慎擦撞系爭B車而發生交通事故，無人受傷，原告有「
    汽車駕駛人駕駛汽車肇事，無人受傷或死亡而未依規定處置
    逃逸」之違規事實，有舉發通知單、舉發機關110年12月7日
    北市警同分交字第1103039114號函、110年12月3日職務報告
    、臺北市政府警察局道路交通事故調查卷宗【包括臺北市政
    府警察局道路交通事故初步分析研判表（事後報案）、道路
    交通事故現場圖（事後報案）、舉發機關交通分隊道路交通
    事故補充資料表、臺北市政府警察局A3類道路交通事故調查
    紀錄表、舉發機關道路交通事故當事人登記聯單、臺北市政
    府警察局道路交通事故黏貼紀錄表（事後報案）等件】、汽
    車車籍查詢資料、駕駛人基本資料、汽車駕照吊扣銷執行單
    報表、繳費查詢報表等件附卷可稽（見本院卷第40、48-71
    、78-84頁），並經本院當庭勘驗本件採證影像，有勘驗筆
    錄、勘驗報告存卷供參（見本院卷145-147、94-138頁），
    且原告自承其因疏失擦撞系爭B車，未依規定處置離開現場
    等情（見本院卷第10-12、147頁），故原告駕駛系爭A車，
    於上開時、地，擦撞系爭B車，未依規定處置，未通知警察
    機關或留下聯絡方式，駕駛系爭A車離去之事實，應堪認定
    。
  ㈢原告主張：系爭A車與系爭B車擦撞後，伊隨即下車查看並將
    系爭B車扶起架好，並未發現系爭B車受有損壞，又急於送妻
    子就醫，遂駕駛系爭A車離去，伊並無逃逸意圖，伊居住在
    事發地點，且當日就醫後即返回住處，事發地點設有監視器
    ，伊事後並向警方及楊峰榮表示願意賠償修復機車之一切費
    用，並即刻通知保險公司進行保險理賠相關流程等語。經查
    ：
　⒈按道路交通管理處罰條例第62條第1項課予駕駛人肇事後為適
    當處置義務之立法目的，在於保存肇事現場相關證據，俾日
    後釐清肇事責任歸屬，是肇事駕駛人應視現場具體情形，依
    上開規定為必要處置。而於無人傷亡且車輛尚能行駛之情形
    ，當事人未當場自行和解時，無論肇事責任誰屬，均有義務
    停留肇事現場，採取必要措施，並向警察機關報告，以維己
    身及對造權益，釐清肇事責任。又按道路交通管理處罰條例
    第62條第1項後段（駕駛人肇事無人受傷而逃逸）之規定，
    解釋上應與未依規定處置而「單純駛離現場之行為」有所區
    別。亦即所謂「逃逸」應有積極逃避同條第1項前段「依規
    定處置」義務之主觀上惡意，換言之，「逃逸」係指肇事者
    除客觀上有駛離之行為外，主觀上尚有故意逃避法定義務及
    責任之惡意，「逃逸」行為之構成要件，應考量該汽車駕駛
    人有無逃避法定義務及肇事責任之意圖。凡汽車駕駛人於肇
    事後，未經他造當事人同意逕行離開肇事現場，亦未留下聯
    絡資料、方式，致使他造當事人或有關單位難以尋求賠償、
    追究責任者，均屬逃逸。至於肇事雙方責任如何、損害是否
    嚴重、有無下車察看等情，並非所問。經查，原告於系爭A
    車與系爭B車擦撞後，並未先標繪、記錄車輛位置及現場痕
    跡證據，即移動車輛及現場痕跡證據，且未與系爭B車車主
    當場和解，未留下聯絡資料，亦未通知警察機關，即逕自駕
    駛系爭A車離去，已使楊峰榮或有關單位難以尋求賠償、追
    究責任，依前揭說明，應屬未依規定處置逃逸。
　⒉原告雖主張：當時伊隨即下車查看，並未發現系爭B車受有損
    壞，又急於送妻子就醫，遂駕駛系爭A車離去，伊居住在事
    發地點，且事發地點設有監視器，伊事後並向警方及楊峰榮
    表示願意賠償修復機車之一切費用，伊並無逃逸意圖等語。
    然查，①原告於系爭A車與系爭B車擦撞後，未依規定為必要
    處置，駕駛系爭A車離去，屬未依規定處置逃逸，業如前述
    。②又依道路交通事故處理辦法第2條第1款之規定，所謂道
    路交通事故係指車輛在道路上行駛，致有人受傷或死亡，或
    致車輛、財物損壞之事故，則車輛發生碰撞，有致人受傷、
    車輛或物品損壞之可能，即應依同辦法第3條規定處置，以
    釐清肇事責任，不得以一己主觀判斷認無損壞之情形而離開
    現場，原告主張其下車查看，並未發現系爭B車受有損壞，
    無解於其未依規定處置逃逸之事實。③原告雖主張：伊住在
    事發地點，且該處設有監視器，並無逃逸意圖等語。然查，
    原告於本件交通事故發生後，未留下聯絡資料，亦未通知警
    察機關，即逕自駕駛系爭A車離去，縱原告居住在事發地點
    ，楊峰榮或有關單位並無從知悉本件交通事故係原告所為，
    無從追究責任；又交通事故發生後，能否透過監視器還原事
    發經過及責任歸屬，尚須取決於監視器之拍攝角度、當時之
    天候、光線及檔案保存狀態等因素，是縱使原告知悉事發地
    點周遭設有監視器，亦難排除其因上開監視器之蒐證侷限，
    而於肇事後基於逃避責任之意圖逃逸，原告此部分主張，並
    無從據以為對其有利之認定。④再原告主張：伊事後並向警
    方及楊峰榮表示願意賠償修復機車之一切費用，並無逃逸意
    圖等語。經核，原告駕駛系爭A車肇事後未依規定處置，嗣
    經警舉發，縱其事後願意賠償修復機車，亦無解於之前駕車
    肇事當場未依規定處置已應負之交通行政違規責任。⑤至原
    告主張：伊當時急於送妻子就醫等語，並提出光一診所收據
    為證（見本院卷第16頁）。按「因避免自己或他人生命、身
    體、自由、名譽或財產之緊急危難而出於不得已之行為，不
    予處罰。」行政罰法第13條前段定有明文。依此規定，緊急
    避難行為除客觀上須有自己或他人之生命、身體、自由、名
    譽或財產上遭遇急迫之危險外，行為人所採之避難行為尚須
    出於不得已或必要之行為，且該行為係為達成避難目的之唯
    一而必要之手段，始足阻卻違法。經查，依原告所提收據，
    僅記載品名為「掛號費」、「診療費」及「醫藥費」，並未
    記載楊淑琴當日就診之病症，據此，無從認原告於本件發生
    時，因楊淑琴有就醫之緊急情事，無從認原告有何緊急危難
    情事而有立即離開現場之必要。況依原告所述，其於系爭A
    車與系爭B車擦撞後，仍有下車察看系爭B車受損情形，倘其
    當日因楊淑琴有就醫之緊急情事，其當無餘裕下車查看系爭
    B車受損情形，故原告此部分主張，亦無從採憑。
　㈣從而，原告駕駛系爭A車，於上開時、地，擦撞系爭B車，未
    依規定處置而逃逸之事實，應堪認定。　
五、綜上所述，本件原告確於前揭時、地，有「汽車駕駛人駕駛
    汽車肇事，無人受傷或死亡而未依規定處置逃逸」之違規行
    為，被告依道路交通管理處罰條例第62條第1項、第24條第1
    項第1款、違反道路交通管理事件統一裁罰基準及處理細則
    及違反道路交通管理事件統一裁罰基準表之規定規定，裁處
    其罰鍰3,000元，吊扣駕駛執照1個月，並應參加道路交通安
    全講習，並無違誤。原告訴請撤銷原處分，為無理由，應予
    駁回。另原告合併請求被告應返還原告已繳納之罰鍰3,000
    元及已繳送之駕駛執照部分，屬附帶請求之性質，原告訴請
    撤銷原處分既無理由，其合併請求部分失所附麗，應併予駁
    回。
六、本件判決基礎已臻明確，兩造其餘之攻擊防禦方法經本院斟
    酌後，核與判決不生影響，無一一論述之必要，併予敘明。
七、本件第一審裁判費為300元，應由原告負擔，爰確定第一審
    訴訟費用額如主文第2項所示。
八、據上論結，本件原告之訴為無理由，依行政訴訟法第237條
    之7、第237條之8第1項、第98條第1項前段，判決如主文。
中　　華　　民　　國　　111 　年　　3 　　月　　21　　日
　　　　　　　　　行政訴訟庭　法　官　林宜靜
以上為正本係照原本作成。
如不服本判決，應於判決送達後20日內，向本院提出上訴狀並表
明上訴理由（原判決所違背之法令及其具體內容或依訴訟資料可
認為原判決有違背法令之具體事實），其未載明上訴理由者，應
於提出上訴後20日內向本院補提理由書（上訴狀及上訴理由書均
須按他造人數附繕本，如未按期補提上訴理由書，則逕予駁回上
訴），並應繳納上訴裁判費新臺幣750元。
中　　華　　民　　國　　111 　年　　3 　　月　　21　　日
                              書記官  朱亮彰